ACORDAO-COMPLETO-2454069

ACÓRDÃO 313/2021 ATA 5/2021 - PLENÁRIO

VISTOS, relatados e discutidos estes autos de representação, efetuada com fulcro no art. 113, § 1º, da Lei 8.666/1993, dando conta de supostas irregularidades na Concorrência Pública 003/2020/CPL/Seap, promovida pelo Estado do Pará, por intermédio da Secretaria de Estado de Administração Penitenciária (Seap) , com uso de recursos do Fundo Penitenciário Nacional,
ACORDAM os Ministros do Tribunal de Contas da União, reunidos em Sessão do Plenário, ante as razões expostas pelo relator, em: 
9.1. julgar parcialmente procedente a representação, confirmando e tornando definitiva a suspensão cautelar da Concorrência Pública 003/2020/CPL/Seap determinada pelo item 9.2 do Acórdão 2905/2020-TCU-Plenário;  
9.2. determinar à Secretaria de Administração Penitenciária do Estado do Pará (Seap/PA) que, no prazo de quinze dias, promova a anulação da Concorrência Pública 003/2020/CPL/Seap e demais atos dela decorrentes, na forma do art. 49 da Lei 8.666/1993, em razão dos vícios detectados no processo licitatório, informando a este Tribunal, no prazo de trinta dias, as providências adotadas;
9.3. dar ciência à Secretaria de Administração Penitenciária do Estado do Pará, com fundamento no art. 9º, inciso I, da Resolução-TCU 315/2020, acerca das seguintes impropriedades identificadas nestes autos:
9.3.1. julgamento da impugnação do edital exclusivamente pelo presidente da Comissão Permanente de Licitação, identificada na resposta à impugnação da empresa CHR Edificações Ltda, o que afronta o art. 6º, inciso XVI, e art. 51, caput e § 3º, da Lei 8.666/1993;	
	9.3.2. exigência de cadastramento prévio no Sistema de Cadastramento Unificado de Fornecedores (Sicaf) como condição para participar de concorrência, identificada nas cláusulas 2.1.4 e 4.1 do edital da Concorrência Pública 003/2020/CPL/Seap, por não haver amparo na Lei 8.666/1993;
	9.3.3. exigência de reconhecimento de firma nos documentos de habilitação, identificada nas cláusulas 2.9 e 3.1 do edital da Concorrência Pública 003/2020/CPL/Seap, o que afronta o art. 3º, § 1º, inciso I, da Lei 8.666/1993;
	9.3.4. exigência de quitação junto ao Conselho Regional de Engenharia e Agronomia para fins de habilitação, identificada na cláusula 4.3.1 do edital da Concorrência Pública 003/2020/CPL/Seap, o que afronta o art. 30, inciso I, da Lei 8.666/1993;
	9.3.5. exigência de comprovação de aptidão técnico-operacional da licitante exclusivamente por meio de atestados em nome de profissionais, identificada na cláusula 4.3.2 do edital da Concorrência Pública 003/2020/CPL/Seap, o que afronta a jurisprudência prevista no Acórdão 2326/2019-TCU-Plenário, da relatoria do Ministro Benjamin Zymler;
	9.3.6. exigência de comprovação de vínculo empregatício do profissional detentor de atestado de responsabilidade técnica com a empresa licitante, identificada na cláusula 4.3.4.2 do edital da Concorrência Pública 003/2020/CPL/Seap, o que afronta o art. 3º, § 1º, inciso I, da Lei 8.666/1993 e a jurisprudência deste TCU (Acórdão 3291/2014-TCU-Plenário, da relatoria do Ministro Walton Alencar Rodrigues, 1097/2007-TCU-Plenário, da relatoria do Ministro Valmir Campelo) ;
	9.3.7. ausência das anotações de responsabilidade técnica pela planilha orçamentária do edital da Concorrência Pública 003/2020/CPL/Seap, em afronta ao art. 10 do Decreto 7.983/2013;	
	9.3.8. validade do prazo das propostas dos licitantes superior ao limite de sessenta dias, identificada na cláusula 5.3 do edital da Concorrência Pública 003/2020/CPL/Seap, o que afronta o art. 64, § 3º, da Lei 8.666/1993;
	9.3.9. exigência de cédula de identidade para a empresa licitante e de declarações não previstas na legislação para fins de habilitação, identificada nas cláusulas 4.2.7, 4.6.3 e 4.6.5 do edital da Concorrência Pública 003/2020/CPL/Seap, o que afronta o art. 3º, § 1º, inciso I, e os arts. 27 a 31 da Lei 8.666/1993;
	9.3.10 previsão de credenciamento de representante da licitante apenas de forma presencial, identificada na cláusula 3.1 do edital da Concorrência Pública 003/2020/CPL/Seap, o que afronta o art. 3º, § 1º, inciso I, da Lei 8.666/1993;
	9.3.11. exigência de declaração de inexistência de impedimento legal para contratar com a Administração Pública como condição para habilitação do licitante, identificada na cláusula 4.6.2 do edital da Concorrência Pública 003/2020/CPL/Seap, o que afronta a Lei 8.666/1993, que não prevê essa obrigação;
	9.3.12. exigência de apresentação de Certidão Negativa de Débito (CND) com o Instituto Nacional do Seguro Social (INSS) e o Certificado de Regularidade de Situação (CRS) perante o Fundo de Garantia do Tempo de Serviço (FGTS) para fins de liberação de garantia, identificada na cláusula 13.10 do edital da Concorrência Pública 003/2020/CPL/Seap, o que afronta o art. 3º, § 1º, inciso I, da Lei 8.666/1993;
	9.3.13. exigência de certidão de regularidade profissional (CRP) para o profissional de contabilidade como condição para habilitação do licitante, identificada nas cláusulas 4.4.2.f e 4.4.2.h do edital da Concorrência Pública 003/2020/CPL/Seap, em afronta à Lei 8.666/1993, que não prevê essa obrigação;
	9.3.14. exigência de capital social integralizado para fins de qualificação econômico-financeira da licitante, identificada na cláusula 4.4.4 do edital da Concorrência Pública 003/2020/CPL/Seap, o que afronta o art. 31, §§ 2º e 3º, da Lei 8.666/1993; e
	9.4. dar ciência desta deliberação ao representante e demais interessados.

Representação contra supostas irregularidades em concorrência pública, promovida pelo Estado do Pará, com uso de recursos do Fundo Penitenciário Nacional (Funpen). Análise da oitiva.

Departamento Penitenciário Nacional - MJ; Entidades/órgãos do Governo do Estado do Pará.

3. Interessados/Responsáveis: não há.

13.1. Ministros presentes: Ana Arraes (Presidente), Walton Alencar Rodrigues (Relator), Benjamin Zymler, Augusto Nardes, Raimundo Carreiro, Bruno Dantas e Vital do Rêgo.
13.2. Ministro-Substituto convocado: Marcos Bemquerer Costa.
13.3. Ministro-Substituto presente: André Luís de Carvalho.

WALTON ALENCAR RODRIGUES

Adoto, como relatório, a instrução constante da peça 30, que contou com a anuência do dirigente da Secretaria (peça 31) .
"INTRODUÇÃO
Cuidam os autos de representação formulada por CHR Edificações Ltda., com pedido de cautelar, versando sobre supostas irregularidades verificadas no âmbito da Concorrência Pública 003/2020/CPL/Seap, promovida pelo Estado do Pará, por intermédio da Secretaria de Estado de Administração Penitenciária (Seap/PA) , com uso de recursos do Fundo Penitenciário Nacional (Funpen) .
HISTÓRICO 
	O Acórdão 2905/2020-TCU-Plenáriolenário, da relatoria do Ministro Walton Alencar Rodrigues, conheceu da representação e determinou a suspensão da Concorrência Pública 003/2020/CPL/Seap, cautelarmente, e a oitiva do órgão, nos seguintes termos:
Acórdão 2905/2020-TCU-Plenáriolenário
9.1. conhecer da presente representação, satisfeitos os requisitos de admissibilidade previstos nos arts. 235 e 237, inciso VII, do Regimento Interno deste Tribunal, c/c o art. 113, § 1º, da Lei 8.666/1993, bem como no art. 103, § 1º, da Resolução TCU 259/2014; 
9.2. determinar cautelarmente à Secretaria de Administração Penitenciária do estado do Pará, sem oitiva prévia da parte, que suspenda a Concorrência Pública 003/2020/CPL/Seap, até a apreciação do mérito da presente representação nos termos do art. 276, caput, do Regimento Interno do TCU; 
9.3. determinar, nos termos do art. 276, § 3º, do Regimento Interno do TCU, a oitiva da Secretaria de Administração Penitenciária do estado do Pará, para, no prazo de até quinze dias, manifestar-se sobre os fatos apontados na representação formulada por CHR Edificações Ltda., devidamente consignados no item 21 do relatório que integra esta deliberação, alertando-a quanto à possibilidade de o Tribunal vir a determinar a anulação dos atos pertinentes ao certame.
Relatório
 (...) 
21. Abaixo, sintetizam-se as alegações trazidas pelo representante na peça inicial (dispostas na mesma ordem que constam na peça 1) : 
a) julgamento das impugnações do edital pelo mesmo agente responsável pela elaboração do instrumento; 
b) exigência, para fins de participação no certame, de prévio cadastramento dos licitantes no Sistema de Cadastramento Unificado de Fornecedores (Sicaf) - cláusulas 2.1.4 e 4.1; 
c) exigência de reconhecimento de firma nos documentos de habilitação (cláusulas 2.9 e 3.1.1) ; 
d) exigência de certidão de registro e quitação da empresa e dos responsáveis técnicos junto ao Conselho Regional de Engenharia e Arquitetura (Crea) - cláusula 4.3.1; 
e) exigência de comprovação da aptidão técnica da licitante exclusivamente por meio de atestados em nome de profissionais (cláusula 4.3.2) ; 
f) exigência de apresentação de certidão de acervo técnico (CAT) fornecido por pessoa jurídica e registrado no Crea (cláusula 4.3.4) ; 
g) exigência de comprovação de vínculo empregatício com profissional detentor de atestado de responsabilidade técnica (cláusula 4.3.4.2) ; 
h) ausência de anotação de responsabilidade técnica (ART) do autor das planilhas orçamentárias, bem como de declaração expressa quanto à compatibilidade dos quantitativos e dos custos constantes das planilhas orçamentárias; 
i) ausência de designação de custos-base nas planilhas orçamentárias (relacionado à cláusula 11.2.1) ; 
j) modificação do prazo de validade das propostas dos licitantes, de que trata o art. 64, § 3º, da Lei 8.666/1993, de sessenta para noventa dias (cláusula 5.3) 
k) exigência de documentos não previstos nos arts. 27-31 da Lei 8.666/1993 (cláusulas 4.2.7, 4.6.3 e 4.6.5) ; 
l) exigência de credenciamento perante a comissão de licitação (cláusula 3.1) ; 
m) exigência de declaração de inexistência de impedimento legal para contratar com a Administração Pública como condição para habilitação do licitante (cláusula 4.6.2) ; 
n) previsão de desclassificação sumária da proposta em que qualquer um dos custos unitários supere o correspondente de referência (cláusula 7.4.4) ; 
o) previsão de desclassificação de propostas que contenham algum item com valor irrisório (cláusula 7.4.5) ; 
p) previsão de restituição da garantia trinta dias após o recebimento provisório acompanhados da Certidão Negativa de Débito (CND) com o Instituto Nacional do Seguro Social (INSS) e o Certificado de Regularidade de Situação (CRS) perante o Fundo de Garantia do Tempo de Serviço (FGTS) - cláusula 13.10; 
q) previsão de perda total da garantia sem possibilidade de defesa prévia (cláusula 13.13) ; 
r) cerceamento do direito de protocolar (cláusula 6.9) ; 
s) exigências menos restritivas que a Lei 6.404/1976 quanto às sociedades por ações (cláusula 4.4.2) ; 
t) exigência de certidão de regularidade profissional (CRP) para o profissional de contabilidade como condição para habilitação do licitante (cláusulas 4.4.2.f e 4.4.2.h) ; 
u) exigência de capital social integralizado (cláusula 4.4.4) ; e 
v) valores inexequíveis nas planilhas orçamentárias (peça 1, p. 26- 30) .
	Nesta etapa processual, será analisada a resposta da Seap/PA à oitiva.
EXAME TÉCNICO
Em resposta à oitiva promovida por esta Secretaria, por meio do Ofício 64660/2020-TCU/Seproc (peça 21) , datado de 23/11/2020, a Seap/PA apresentou, tempestivamente, as informações e/ou esclarecimentos constantes das peças 23-27.
A Seap/PA informou que foi suspensa a Concorrência Pública 003/2020/CPL/Seap e que a Comissão Permanente de Licitação (CPL) vai elaborar e publicar novo edital de concorrência pública, bem como oportunizar novo prazo para apresentação de propostas e habilitação dos licitantes, com base nas orientações contidas no Acórdão 2905/2020-TCU-Plenáriolénario (peça 23, p. 1) .
De fato, o procedimento licitatório foi suspenso em 8/12/2020, conforme publicação no Diário Oficial estadual à peça 29.
O órgão reformulará o edital do certame - em itens, conteúdo e extensão ainda indefinidos -, com a consequente reabertura do prazo inicialmente estabelecido e definição de nova data para realização da concorrência, nos termos do art. 21, § 4º, da Lei 8.666/1993. 
Nada obstante, entende-se cabível analisar o mérito das questões levantadas pelo representante, considerando as disposições contidas no Anexo I à Portaria-Segecex 12, de 27/6/2016, pois, com essa ação, apesar da iniciativa da Administração de suspender o certame antes de decisão de mérito do TCU, tem-se o intuito de evitar possível repetição, no novo edital a ser lançado, de eventuais regras que estejam em desacordo com a legislação vigente, em especial com a jurisprudência deste Tribunal, o que, reputa-se, alcança o objetivo do seguinte dispositivo da citada norma:
34. No caso de representações formuladas com base no art. 113, §1º, da Lei 8.666/1993, a revogação da licitação, após a instauração e a consumação do contraditório, conduz à perda de objeto da cautelar que determinou a suspensão do certame, mas não da representação em si, tornando-se necessário dar continuidade ao exame de mérito do processo, com o objetivo de evitar a repetição de procedimento licitatório com as mesmas irregularidades verificadas (Acórdão 743/2014-TCU-Plenário) 
Dessa forma, entende-se que é possível propor a revogação da medida cautelar, em virtude do julgamento do mérito destes autos. Passa-se a analisar os itens do parágrafo 21 do relatório do Acórdão 2905/2020-TCU-Plenáriolenário.
Julgamento das impugnações do edital pelo mesmo agente responsável pela elaboração do instrumento
O representante alegou que o mesmo agente público que elaborou o edital julgou a sua impugnação. Argumentou, ainda, que apenas na modalidade pregão o pregoeiro poderia julgar monocraticamente a impugnação e que essa competência caberia ao colegiado da comissão de licitação (peça 1, p. 26) .
A Seap/PA não se manifestou sobre esse item à peça 25, p. 23-27.
De fato, a resposta à impugnação é assinada pela presidente da comissão de licitação e não por todos os seus membros (peça 27, p. 60-62) . 
O art. 41, § 1º, da Lei 8.666/1993 determina que a Administração deve julgar e responder à impugnação em até três dias úteis. Já o art. 6º, inciso XVI, define o conceito de comissão, que tem a função de receber, examinar e julgar todos os documentos e procedimentos relativos às licitações e ao cadastramento de licitantes. Já o art. 51, § 3º, estabelece a responsabilidade solidária dos membros das comissões de licitação, deixando claro que as decisões são tomadas em grupo.
Dessa forma, assiste razão ao representante, visto que a comissão deve julgar todos os documentos e procedimentos da licitação, estando incluído nessa competência o julgamento da impugnação. Portanto, cabe dar ciência à Seap/PA das irregularidades, que afrontam o disposto no do art. 6º, inciso XVI, e no art. 51, caput e § 3º, da Lei 8.666/1993. 
Exigência, para fins de participação no certame, de prévio cadastramento dos licitantes no Sistema de Cadastramento Unificado de Fornecedores (Sicaf) - cláusulas 2.1.4 e 4.1 
O representante contestou exigência de cadastramento prévio do licitante no Sicaf, prevista nas cláusulas 2.1.4 e 4.1, a qual seria obrigatória apenas no pregão eletrônico. Em se tratando de concorrência, não há previsão dessa obrigação como condição para participação da licitação (peça 1, p. 2-3) 
Sobre esse item, o órgão alegou que consta informação à empresa que a exigência é facultativa (peça 25, p. 25) . 
Em que pese a informação ao licitante no âmbito da resposta à impugnação, o edital não foi alterado e as cláusulas 2.1.4 e 4.1 continuaram exigindo que os licitantes estivessem cadastrados no Sicaf, como já apontado na instrução anterior desta unidade técnica, fato esse apontado como suficiente para justificar a concessão de medida cautelar (peça 15, p. 5) .
Dessa forma, assiste razão ao representante, cabendo dar ciência à Seap/PA da irregularidade de exigir cadastramento prévio no Sicaf como condição de participação na concorrência, por ausência de previsão na Lei 8.666/1993. 
Exigência de reconhecimento de firma nos documentos de habilitação (cláusulas 2.9 e 3.1.1) 
Segundo o representante, a exigência de reconhecimento de firma consta dos tópicos "2 - Das condições de participação" e "3 - Da representação e do credenciamento", o que afrontaria o art. 5º, inciso IX, da Lei 13.460/2017, que veda a exigência de reconhecimento de firma, salvo em caso de dúvida de autenticidade (peça 1, p. 4) .
2.9- Qualquer manifestação em relação a presente licitação fica condicionada à apresentação do documento de identificação e Instrumento Público de Procuração ou Instrumento Particular com firma reconhecida. Sendo sócio, dirigente, proprietário ou assemelhado deverá apresentar documentos comprobatórios de capacidade de representar a empresa e documento de identidade.
 (...) 
3.1- Na data, hora e local designado para a sessão, os interessados ou representantes dos proponentes deverão se apresentar para credenciamento junto a Comissão Permanente de Licitação munidos dos seguintes documentos: 
3.1.1- Instrumento público ou particular de procuração ou documento equivalente com firma reconhecida, contendo poderes expressos para manifestar-se no certame, bem como para interpor e desistir de recursos, sob pena de não poder intervir durante a sessão. No ato deverá apresentar fotocópia autenticada do respectivo estatuto social e suas respectivas alterações, devidamente registrados na Junta Comercial ou no órgão competente, a fim de que seja verificada a legitimidade do outorgante (destaques inseridos) .
A Seap/PA não se manifestou sobre esse item na oitiva à peça 25, p. 23-27. No entanto, na resposta à impugnação, foi informado à CHR Edificações Ltda.: " (...) desde que apresentado documento de identificação oficial com foto e devidamente assinado, a conferência poderá ser feita por servidor desta SEAP, conforme Lei 13.726, de 2018" (peça 27, p. 60) . Apesar disso, o edital não registra essa possibilidade. 
A jurisprudência do Tribunal já firmou entendimento que a exigência de firma reconhecida em cartório restringe a competitividade das licitações e somente é justificável em caso de dúvida da autenticidade da assinatura e desde que haja previsão no edital:
Acórdão 604/2015-TCU-Plenário - relator: Min. José Múcio.
9.3 dar ciência à Prefeitura Municipal de Maceió/AL de que:
 (...) 
9.3.2 a jurisprudência desta Corte de Contas considera restritiva à competitividade das licitações cláusula que exija a apresentação de documentação com firma reconhecida em cartório, conforme Acórdão 291/2014-TCU-Plenário;
Dessa forma, assiste razão ao representante, cabendo dar ciência à Seap/PA da irregularidade de exigir firma reconhecida em cartório dos licitantes, por afrontar o art. 3º, § 1º, inciso I, da Lei 8.666/1993. 
Exigência de certidão de registro e quitação da empresa e dos responsáveis técnicos junto ao Conselho Regional de Engenharia e Arquitetura (Crea) - cláusula 4.3.1
A cláusula 4.3.1 do edital da Concorrência 3/2020/Seap previa:
4. DA HABILITAÇÃO
4.3- QUALIFICAÇÃO TÉCNICA: 
4.3.1- Certidão de Registro e Quitação da Empresa e de todos os responsável (s) técnico (s) - (Engenheiro Civil; Engenheiro Sanitarista e Ambiental; ou Engenheiro Ambiental e Engenheiro Sanitarista; e Engenheiro Eletricista) , no Conselho Regional de Engenharia e Agronomia - CREA, em vigor e da região a que está vinculada a licitante (destaques no original) .
O representante alegou que a relação de documentos exigidos pelo art. 30 da Lei 8.666/1993 é caso de rol taxativo e que não pode ser ampliado para exigir a quitação. Além disso, argumentou que a comprovação de inscrição e o registro junto ao CREA estão previstos em lei, entretanto, isso não se confunde com a comprovação de quitação perante o conselho, documento este inexigível e que não traria qualquer objetividade prática para a execução do objeto contratual (peça 1, p. 5) .
A Seap/PA não se manifestou sobre esse item, seja na oitiva à peça 25, p. 23-27, seja na resposta à impugnação à peça 27, p. 60-62.
O art. 30, inciso I, da Lei 8.666/1993 limita-se a exigir o registro ou inscrição na entidade profissional competente, não fazendo menção à quitação junto a essa entidade. O Tribunal já se manifestou no sentido de que é ilegal a exigência de quitação de anuidades do Crea para fins de habilitação, pois o citado dispositivo da Lei 8.666/1993 exige apenas o registro na entidade.
Acórdão 1357/2018-TCU-Plenário - Relator: Ministro Augusto Nardes
Voto:
7. Quanto às demais alegações recursais, não vejo como acolhê-las. No tocante à exigência de atributos técnicos, a jurisprudência desta Casa limita tal prerrogativa às parcelas de maior relevância, nos termos da Súmula 263 do TCU e dos precedentes suscitados na instrução da unidade técnica, transcritos no relatório precedente. Com relação à exigência de quitação de obrigações de anuidade junto ao CREA, ficou esclarecido pela Serur que o entendimento contido no Acórdão 1908/2008-TCU-Plenário já foi modificado. A atual jurisprudência da Casa entende que é ilegal a exigência de quitação de anuidades do Crea, para fins de habilitação, pois o art. 30, inciso I, da Lei 8.666/1993 exige apenas o registro na entidade (destaques inseridos) 
Dessa forma, assiste razão ao representante, cabendo dar ciência à Seap/PA da irregularidade de exigir quitação junto ao Crea para fins de habilitação, o que afronta o art. 30, inciso I, da Lei 8.666/1993.
Exigência de comprovação da aptidão técnica da licitante exclusivamente por meio de atestados em nome de profissionais (cláusula 4.3.2) 
A cláusula 4.3.2 do edital exige para fins de qualificação técnica:
4.3.2- A Comprovação de aptidão técnica da Licitante (Capacidade Técnico-Operacional) , para as atividades descritas neste Edital, deverá ser efetuada através da comprovação de aptidão para desempenho de atividade pertinente e compatível com o objeto da licitação; a técnica operacional será feita por atestados, em nome do profissional da empresa licitante, fornecidos por pessoas jurídicas de direito público ou privado; (destaques inseridos) 
Sobre esse item, a Seap/PA alegou que a exigência de comprovação de aptidão técnica da licitante seria feita por meio de atestados emitidos em nome de profissionais, e não da pessoa jurídica, citando a cláusula 4.3.4.1 do edital (peça 25, p. 25-26) :
4.3.4.1- Atestados fornecidos por pessoa jurídica de direito público ou privado (capacidade técnico-profissional) devidamente registrado no CREA, através de CAT - Certidão de Acervo Técnico, correspondente a cada área de atuação, que comprove que os profissionais indicados pela empresa licitante, são detentores de atestado de responsabilidade técnica por execução de serviços de características e complexidade tecnológica e operacional, quantidades e prazos compatíveis às do objeto da presente licitação, envolvendo as parcelas de maior relevância e valor significativo do objeto da licitação. Os atestados referidos poderão ser consultados no endereço eletrônico do CREA; 
A Seap/PA argumentou que a capacidade técnico-profissional de uma pessoa jurídica seria representada pelo conjunto dos acervos técnicos dos profissionais integrantes de seu quadro técnico. A Certidão de Acervo Técnico (CAT) constituiria prova da capacidade técnico-profissional da pessoa jurídica somente se o profissional estiver a ela vinculado como integrante de seu quadro técnico (peça 25, p. 25-26) .
Essa questão foi tratada na primeira instrução e foi um dos fatores que motivaram a proposta de deferimento da cautelar, nos seguintes termos (peça 15, p. 6) :
37. Inicialmente, observa-se que o edital exige que a prova da capacidade técnico-operacional do licitante seja feita por meio do fornecimento de atestados emitidos em nome de profissionais pertencentes aos quadros da empresa, e não em nome da empresa. 
38. A exigência da cláusula 4.3.2 comete equívoco acerca do próprio conceito de capacidade técnico-operacional, ao avaliar exclusivamente características atinentes a profissionais, enquanto o correto deveria ser considerar as capacidades da pessoa jurídica como um todo. 
39. O documento técnico "Licitações e contratos: orientações e jurisprudência do TCU", p. 383, elucida que: "capacitação técnico-operacional envolve comprovação de que a empresa licitante, como unidade econômica agrupadora de bens e pessoas, já executou, de modo satisfatório, atividade pertinente e compatível em características, quantidades e prazos com o objeto da licitação". 
40. O mesmo referencial técnico elenca como documentos hábeis a comprovar a qualificação técnico-operacional do licitante: 
a) atestado de aptidão para desempenho de atividade compatível com o objeto da licitação, em características, quantidades e prazos; 
b) indicação das instalações, do aparelhamento e do pessoal técnico adequados e disponíveis para a realização do objeto da licitação; e 
c) qualificação de cada um dos membros da equipe técnica que será responsável pela execução do objeto.
Na primeira instrução, esta unidade técnica entendeu que a jurisprudência citada pelo representante (peça 1, p. 6) era de fato aplicável ao caso, conforme Acórdão 2326/2019-TCU-Plenário, da relatoria do Ministro Benjamin Zymler: 
9.7. dar ciência à Prefeitura de Alta Floresta do Oeste/RO que, para fins de habilitação técnica-operacional das licitantes em certames visando a contratação de obras públicas e serviços de engenharia, devem ser exigidos atestados técnico-operacionais emitidos em nome da licitante, podendo ser solicitadas as certidões de acervo técnico (CAT) ou anotações/registros de responsabilidade técnica (ART/RRT) emitidas pelo conselho de fiscalização profissional competente em nome dos profissionais vinculados aos referidos atestados, como forma de conferir autenticidade e veracidade das informações constantes nos atestados emitidos em nome das licitantes;
Verifica-se que a Seap/PA, na argumentação à peça 25, p. 25-26, discorre sobre o conceito de capacidade técnico-profissional dos licitantes, e não sobre a capacidade técnico-operacional, como questionado pelo Tribunal (cláusula 4.3.2 do edital - peça 15, § 53, alínea "b") . Da mesma forma, a cláusula editalícia invocada pelo órgão contratante (cláusula 4.3.4.1) diz respeito à qualificação técnico-profissional do licitante.
Uma vez que os argumentos trazidos pelo órgão não alteram o entendimento inicial desta unidade técnica, assiste razão ao representante e será proposta ciência ao órgão sobre a ilegalidade de exigir comprovação de aptidão técnico-operacional da licitante exclusivamente por meio de atestados em nome de profissionais, o que fere a jurisprudência deste Tribunal, como o Acórdão 2326/2019-TCU-Plenário, da relatoria do Ministro Benjamin Zymler.
Exigência de apresentação de certidão de acervo técnico (CAT) fornecido por pessoa jurídica e registrado no Crea (cláusula 4.3.4) ; 
O representante contestou a parte final da cláusula 4.3.4, alegando a impossibilidade de atendê-la, uma vez que o Crea não emite CAT em nome de pessoa jurídica e que a CAT constituirá prova da capacidade técnico-profissional da pessoa jurídica somente se o responsável técnico indicado estiver a ela vinculado como integrante de seu quadro técnico, nos termos dos arts. 49 e 55, parágrafo único, da Resolução Confea 1.025/2009 (peça 1, p. 7) :
4.3.4- A Capacitação Técnico-Profissional deverá ser constatada através de comprovação de que a licitante possui em seu quadro permanente na data prevista para entrega da proposta, os seguintes profissionais: 01 Engenheiro Civil, 01 Engenheiro Sanitárista e Ambiental ou 01 Engenheiro Sanitarista e 01 Engenheiro Ambiental, 01 Engenheiro Eletricista, detentor (es) de atestado (s) de responsabilidade técnica por execução de obra ou serviço compatível com a área de atuação de cada profissional. A comprovação da capacidade técnica será feita por meio de certidão ou atestado, fornecido por pessoa jurídica de direito público ou privado, devidamente registrado no Conselho Regional de Engenharia CREA (peça 3, p. 5 - destaques inseridos) 
A Seap/PA alegou que a capacidade técnico-profissional de uma pessoa jurídica é representada pelo conjunto dos acervos técnicos dos profissionais integrantes de seu quadro técnico e que a CAT constituirá prova da capacidade técnico-profissional da pessoa jurídica somente se o profissional estiver a ela vinculado como integrante de seu quadro técnico (peça 25, p. 26) . Na resposta à impugnação, o órgão limitou-se a afirmar que a capacitação técnico-profissional estava correta quanto a exigência de atestados estarem registrados no Crea, uma vez que a CAT é emitida em nome do responsável técnico (peça 27, p. 61) .
A cláusula 4.3.4 trata da capacitação técnico-profissional, sendo assim não há impropriedade na redação da parte final, pois estaria subentendido que a "comprovação da capacidade técnica" é do profissional, o que afastaria o argumento do representante.
Além disso, a cláusula deve ser lida em conjunto com a 4.3.4.2.1, que esclarece como deve ser feita a comprovação da capacitação técnico-profissional e está de acordo com a Resolução Confea 317/1986: 
4.3.4.2.1- Comprovação da capacitação técnico-profissional, mediante apresentação de Certidão de Acervo Técnico - CAT, expedida pelo CREA da região pertinente, nos termos da legislação aplicável, em nome do (s) responsável (is) técnico (s) e/ou membros da equipe técnica que participarão da obra, que demonstre a Anotação de Responsabilidade Técnica - ART, relativo à execução dos serviços que compõe a parcela de maior relevância técnica (peça 3, p. 6) 
Ante o exposto, não assiste razão ao representante.
Exigência de comprovação de vínculo empregatício com profissional detentor de atestado de responsabilidade técnica (cláusula 4.3.4.2) ; 
O representante alegou que não se pode exigir que o licitante possua profissional detentor de atestado de responsabilidade técnica em seu quadro permanente, pois tal exigência antes de se conhecer o resultado do certame obrigaria as empresas a contratar (e remunerar) antecipadamente esse profissional, o que imporia efetiva antecipação de custos financeiros decorrentes de tal contratação. Alegou, ainda, que outros meios de comprovação seriam admitidos pelo Tribunal, como a apresentação de termo de compromisso assinado pelo futuro responsável técnico, mediante o qual o profissional se compromete a participar da execução contratual caso a empresa seja vencedora da licitação (peça 1, p. 9) .
4.3.4.2- Comprovação da vinculação do profissional com a empresa será mediante a apresentação de cópia de contrato de trabalho ou carteira de trabalho ou ficha de registro de emprego, contrato social da empresa, caso seja sócio, devendo os profissionais constarem da relação de responsáveis técnicos na Certidão de Registro e Quitação da (s) Pessoa (s) Jurídica (s) ;
Na resposta à oitiva, a Seap/PA argumentou que a comprovação por meio de contrato de trabalho, sendo aceito o contrato de prestação de serviço, estaria de acordo com o a jurisprudência do TCU, listando os seguintes Acórdão 361/2006-TCU-Plenário, 170/2007-Plenário, 892/2008-Plenário e 1547/2008-Plenário (peça 25, p. 27) .
No entanto, três desses acórdãos vão em sentido contrário ao alegado pelo órgão. Por exemplo, um dos pontos tratados no Acórdão 361/2006-TCU-Plenário era a ampliação do conceito legal de quadro permanente. No voto, restou consignado que exigir que a empresa contratada detenha, em seu quadro permanente, profissionais aptos a executar o objeto a ser contratado, no momento da entrega dos envelopes, restringiria a competitividade do certame, portanto contrário ao alegado pela Seap/PA:
Acórdão 361/2006-TCU-Plenário - relator: Ministro Ubiratan Aguiar
Voto: 
7. Como se vê do relatório precedente, as divergências existentes na análise do ACE e dos dirigentes da Unidade Técnica referem-se tão-somente ao encaminhamento de duas questões constantes da representação, quais sejam "ampliação do conceito legal de quadro permanente" e "omissão no contrato do critério de reajuste", tratadas nos arts. 30, § 1º, I, e 40, XI, da Lei nº  8.666/93.
8. Com relação ao primeiro ponto, assiste razão aos dirigentes da 2ª Secex, vez que este Relator ao apreciar o TC Processo 015.669/2001-1, mencionado na instrução do ACE, não examinou essa matéria, fazendo constar do relatório as considerações esposadas pela Unidade Técnica. Da mesma forma, assiste razão aos dirigentes quando defendem que exigir que a empresa contratada detenha em seu quadro permanente profissionais aptos a executar o objeto a ser contratado, no momento da entrega dos envelopes, pode restringir ou comprometer o caráter competitivo da licitação, infringindo assim o disposto no art. 3º da Lei nº 8.666/93, o qual prevê que a licitação "destina-se a garantir a observância do princípio constitucional da isonomia e a selecionar a proposta mais vantajosa para a Administração e será processada e julgada em estrita conformidade com os princípios básicos da legalidade, da impessoalidade, da moralidade, da igualdade, da publicidade, de probidade administrativa, da vinculação ao instrumento convocatório, do julgamento objetivo e dos que lhes são correlatos".
No Acórdão 892/2008-TCU-Plenário, da relatoria do Min. Raimundo Carreiro, o representante alegava a existência no edital de exigência restritiva à competitividade do certame, manifestada na vedação à comprovação do vínculo com a licitante por meio de contrato de prestação de serviços profissionais ou similar. 
O órgão alterou edital questionado, inclusive no que diz respeito à exigência impugnada pela representante, passando a admitir que a comprovação de que os responsáveis técnicos pertencentes ao quadro permanente da licitante pudesse ser feita mediante apresentação de contrato de prestação de serviço, desde que o profissional esteja registrado junto ao Crea como responsável técnico da licitante. 
A unidade técnica considerou a então vigente Resolução Confea nº 336/1989, na qual o art. 8º estabelecia a obrigatoriedade do registro, no respectivo conselho regional, de toda pessoa jurídica que prestasse ou executasse serviços de engenharia, sendo exigido, para tanto, o seguinte:
Art. 8º - O requerimento de registro deve ser instruído com os seguintes elementos:
I - Instrumento de constituição da pessoa jurídica, devidamente arquivado, registrado em órgão competente, bem como suas modificações subseqüentes até a data da solicitação do Registro no CREA.
II - Indicação do ou dos responsáveis técnicos pelas diversas atividades profissionais, bem como dos demais profissionais integrantes do quadro técnico da pessoa jurídica.
III - Prova do vínculo dos profissionais referidos no item anterior com a pessoa jurídica, através de documentação hábil, quando não fizerem parte do contrato social.
IV - Comprovante de solicitação da ART de cargos e funções de todos os profissionais do quadro técnico da pessoa jurídica.
A unidade técnica observou que a resolução não exigia vínculo empregatício dos profissionais, porquanto apenas mencionava "documento hábil", pelo que se depreendeu admissível o contrato de serviço. De todo a forma, seja mediante vínculo empregatício ou obrigacional, o Conselho exigia a comprovação da vinculação do profissional à pessoa jurídica.
Ao final, antes do julgamento do mérito, o órgão alterou a cláusula impugnada, deixando de exigir, restritivamente, vínculo empregatício ou societário dos responsáveis técnicos, vez que a comprovação da vinculação dos profissionais ao quadro permanente também poderia ser feita por intermédio de apresentação de contrato de prestação de serviço. 
Uma vez que a alteração era consentânea ao posicionamento jurisprudencial do TCU acerca desta questão e, por conseguinte, ao art. 30, § 1º, inciso I, da Lei 8.666/1993, o Plenário conheceu da representação e a arquivou em razão da perda de objeto. Portanto, o Acórdão 892/2008-TCU-Plenário não se coaduna com a tese defendida pelo representado.
Por fim, no voto do Acórdão 1547/2008-TCU-Plenário, o Ministro-Relator Guilherme Palmeira concluiu que a necessidade de vínculo empregatício dos profissionais de nível superior das áreas de engenharia e de administração, de no mínimo seis meses, com a licitante, era uma exigência restritiva ao caráter competitivo do certame. Ao final, o colegiado conheceu da representação e a considerou procedente, emitindo a seguinte determinação:
9.3. determinar à Universidade Federal de São João Del Rey - UFSJ:
9.3.1. abstenha-se de exigir comprovação de vínculo empregatício do responsável técnico de nível superior com a empresa licitante, uma vez que extrapola as exigências de qualificação técnico-profissional, definidas no art. 30, inciso II e § 1º, da Lei nº 8.666/1993;
Apenas o Acórdão 170/2007-TCU-Plenário poderia ser usado em favor da Seap/PA. Nesse julgado, a cláusula contestada exigia vínculo empregatício na data da publicação do edital, o que é contrário ao art. 30, § 1º, inciso I, da Lei 8.666/1993, que determina que a comprovação seja na entrega da proposta. O colegiado conheceu da representação e a considerou procedente, determinando a anulação do certame.
Acórdão 170/2007-TCU-Plenário - relator: Min. Valmir Campelo
Relatório:
30. Examinando as cláusulas editalícias relativas à qualificação técnica e econômico-financeira, identificamos outras irregularidades. A primeira delas consta do item 7.3, 'HABILITAÇÃO TÉCNICA', 'b.1', transcrito a seguir (fls. 22, Principal, grifo nosso) :
'IV - O responsável técnico, de nível superior, deverá possuir vínculo empregatício na data da publicação do edital, com a empresa licitante, comprovado por meio da juntada de cópia da CTPS (Carteira de Trabalho e Previdência Social) e o último recolhimento do FGTS; de contrato particular ou outro vínculo comprovado, ou vínculo societário com a empresa, mediante cópia do ato de investidura no cargo ou cópia do contrato social de que o detentor do acervo técnico, pertence ao quadro de pessoal permanente ou é seu diretor ou sócio;'
31. O item acima contraria o art. 30, § 1º, I, da Lei nº 8.666/93, que remete a comprovação para a data prevista para entrega da proposta. Como ensina Marçal Justen, 'se o requisito fosse referido à data de divulgação do edital, o universo de potenciais licitantes seria restrito a apenas aqueles que já preenchessem, de antemão, os requisitos do edital. Logo, poderiam surgir editais dirigidos a beneficiar ou a prejudicar determinados particulares.'
Voto:
8. Ocorre que a Analista identificou outras irregularidades, também relativas a cláusulas editalícias, quais sejam:
- exigência de comprovação de vínculo empregatício do responsável técnico de nível superior, com a empresa licitante, na data da publicação do edital, quando o previsto no art. 30, § 1º, inciso I, da Lei 8.666/1993 é que a comprovação de vínculo se refira à data prevista para a entrega da proposta; (...) 
9. Conforme assinalado pela instrução, o recente Acórdão 1898/2006-TCU-Plenário, ao apreciar outra concorrência (01/2006) promovida pelo CISBAF, fez determinações ao Consórcio fluminense acerca das mesmas ocorrências acima apontadas. Assim, considero despiciendo, neste feito, expedir novas determinações no mesmo sentido (destaques inseridos) .
Há várias deliberações desta Corte de Contas no sentido de considerar que a expressão quadro permanente não implica que o profissional deva necessariamente integrar os quadros da empresa competidora como empregado ou como sócio. 
Segundo o voto do relator do Acórdão 1097/2007-TCU-Plenário, Min. Valmir Campelo, não é necessária a presença de vínculo empregatício para comprovação de que o profissional integra o quadro permanente da sociedade. Em muitos casos, é suficiente a comprovação da existência de um contrato de prestação de serviços, sem vínculo trabalhista e regido pela legislação civil comum.
Além disso, a jurisprudência dominante nesta Corte é no sentido de que a exigência de que as empresas concorrentes possuam vínculo empregatício com o profissional técnico qualificado por meio de carteira de trabalho assinada mostra-se excessiva e limitadora à participação de eventuais interessados no certame, uma vez que o essencial para a Administração é que o profissional esteja em condições de efetivamente desempenhar seus serviços no momento da execução de um possível contrato (Acórdão 1390/2010-TCU-Plenário, relatoria do Min. Aroldo Cedraz; 3.148/2014-TCU-Plenário, relatoria do Min. Substituto Weder de Oliveira; e 1.447/2015-TCU-Plenário, relatoria do Min. Substituto Augusto Sherman) .
Inclusive, no voto do Acórdão 3291/2014-TCU-Plenário, o Ministro-Relator Walton Alencar Rodrigues registrou que a qualificação técnico-profissional deve limitar-se à indicação de profissional detentor do acervo técnico estabelecido no edital que, à data da celebração da avença com a Administração, esteja vinculado à empresa por meio de contrato de prestação de serviços celebrado de acordo com a legislação civil comum, sem, necessariamente, possuir liame com o quadro permanente da empresa licitante.
Dessa forma, o relator entendeu que a proibição à forma de contratação de prestação de serviços por empreitada ou por prazo determinado prevista no edital reduziria a possibilidade de as empresas licitantes contarem com profissional capacitado para realização dos serviços a serem avençados com a Administração, o que lhes imporia gastos desnecessários com a contratação antecipada e por prazo indeterminado.
Portanto, os argumentos da Seap/PA não afastam a irregularidade, devendo-se dar ciência do fato ao órgão de que a exigência de comprovação de vínculo empregatício do profissional detentor de atestado de responsabilidade técnica com a empresa licitante afronta o art. 3º, § 1º, inciso I, da Lei 8.666/1993 e a jurisprudência deste TCU (Acórdão 3291/2014-TCU-Plenário, da relatoria do Ministro Walton Alencar Rodrigues, e 1097/2007-TCU-Plenário, da relatoria do Ministro Valmir Campelo) .
Ausência de anotação de responsabilidade técnica (ART) do autor das planilhas orçamentárias, bem como de declaração expressa quanto à compatibilidade dos quantitativos e dos custos constantes das planilhas orçamentárias
Ao contestar a cláusula 11.2.1, o representante argumentou que deve constar do projeto básico a que se refere o art. 6º, inciso IX, da Lei 8.666/1993 a anotação de responsabilidade técnica e declaração expressa do autor das planilhas orçamentárias quanto à compatibilidade dos quantitativos e dos custos constantes de referidas planilhas com os quantitativos do projeto de engenharia e os custos do Sistema Nacional e Índices para a Construção Civil- Sinapi (peça 1, p. 10) .
O representante alegou que requereu à Seap/PA a informação dos autores das planilhas orçamentárias - com declaração expressa - quanto à compatibilidade dos quantitativos e dos custos constantes de referidas planilhas com os quantitativos do projeto de engenharia e os custos do Sinapi, em atendimento ao disposto no § 5º do art. 112 da Lei 12.017/2009, sem obter resposta (peça 1, p. 11) .
A Seap/PA não se manifestou sobre esse item na oitiva à peça 25, p. 23-27. Na resposta à impugnação, o órgão limitou-se a afirmar que todos os elementos que compõem a planilha orçamentária, inclusive as cotações, foram realizadas dentro dos parâmetros exigidos pelo Departamento Penitenciário Nacional (Depen) com a devida aprovação, possibilitando ao órgão realizar o processo licitatório para a execução do objeto (peça 27, p. 61) .
Na planilha orçamentária à peça 4, p. 1 e 28, há a identificação dos responsáveis e respectivos registros no Crea-PA.
Sobre o não cumprimento do § 5º do art. 112 da Lei 12.017/2009, alegado pelo representante, cabe atentar que essa é a Lei de Diretrizes Orçamentária (LDO) para o exercício de 2010 e tratava da elaboração e execução da Lei Orçamentária daquele ano e previa:
Art. 112. O custo global de obras e serviços contratados e executados com recursos dos orçamentos da União será obtido a partir de custos unitários de insumos ou serviços menores ou iguais à mediana de seus correspondentes no Sistema Nacional de Pesquisa de Custos e Índices da Construção Civil - SINAPI, mantido e divulgado, na internet, pela Caixa Econômica Federal, e, no caso de obras e serviços rodoviários, à tabela do Sistema de Custos de Obras Rodoviárias - SICRO.
 (...) 
§ 5º Deverá constar do projeto básico a que se refere o art. 6º, inciso IX, da Lei no 8.666, de 1993, inclusive de suas eventuais alterações, a anotação de responsabilidade técnica e declaração expressa do autor das planilhas orçamentárias, quanto à compatibilidade dos quantitativos e dos custos constantes de referidas planilhas com os quantitativos do projeto de engenharia e os custos do SINAPI, nos termos deste artigo.
A LDO para o exercício de 2020 não prevê essa exigência ou outra semelhante, sendo descabido exigi-la do órgão. 
No entanto, exigência de ART consta do Decreto 7.983/2013, que estabelece regras e critérios para elaboração do orçamento de referência de obras e serviços de engenharia, contratados e executados com recursos dos orçamentos da União: "Art. 10. A anotação de responsabilidade técnica pelas planilhas orçamentárias deverá constar do projeto que integrar o edital de licitação, inclusive de suas eventuais alterações".
Ante o exposto, cabe propor ciência à Seap/PA da irregularidade atinente à ausência de anotações de responsabilidade técnica pela planilha orçamentária à peça 4, em afronta ao art. 10 do Decreto 7.983/2013.
Ausência de designação de custos-base nas planilhas orçamentárias (relacionado à cláusula 11.2.1) 
O representante contestou a cláusula 11.2.1, que prevê a hipótese de obras e serviços cujos valores não constem da planilha orçamentária, alegando que a licitação para execução de obras somente poderá ser realizada com a existência de orçamento detalhado em planilhas que expressem a composição de todos os custos unitários, de forma a evitar que na execução do contrato ocorra modificações de quantitativos ou a inclusão de serviços não previstos, bem como evitar o jogo de planilhas (peça 1, p. 10) :
11.2.1- Na hipótese de ocorrência de obras e serviços, cujos valores não constem da Planilha Orçamentária, a composição dos preços entre a SEAP e a CONTRATADA respeitará os praticados no mercado, após realização de pesquisa mercadológica. Tais preços passarão a fazer parte integrante da Planilha de Custos apresentada, pela licitante, em sua proposta comercial.
A Seap/PA não se manifestou sobre esse item na oitiva à peça 25, p. 23-27. Na resposta à impugnação, o órgão limitou-se a afirmar que todos os elementos que compõem a planilha orçamentária, inclusive as cotações, foram realizadas dentro dos parâmetros exigidos pelo Departamento Penitenciário Nacional (Depen) com a devida aprovação, possibilitando ao órgão realizar o processo licitatório para a execução do objeto (peça 27, p. 61) .
A cláusula questionada apenas aventa a hipótese de, no curso da obra, serem identificados itens que não foram previamente listados na planilha orçamentária à peça 4 e como isso seria regulado. Não se trata necessariamente de uma irregularidade, mas de uma hipótese plausível à condução de qualquer obra. 
O representante não especificou serviços ou itens que obrigatoriamente deveriam constar na planilha orçamentária, pela própria natureza da obra, e que não tiveram os seus custos apurados. Uma vez que o representante não demonstrou serviços não precificados na planilha à peça 4, não lhe assiste razão.
Modificação do prazo de validade das propostas dos licitantes, de que trata o art. 64, § 3º, da Lei 8.666/1993, de sessenta para noventa dias (cláusula 5.3) 
A cláusula 5.3, alínea "a", definiu que o prazo de validade da proposta não será inferior a noventa dias (peça 3, p. 10) . Nesse ponto, o representante alegou que esse prazo é contrário aos sessenta dias previstos no art. 64, § 3º da Lei 8.666/1990 e que não há discricionariedade na alteração desse prazo, salvo com aquiescência do licitante (peça 1, p. 11) .
A Seap/PA não se manifestou sobre esse item na oitiva à peça 25, p. 23-27. Na resposta à impugnação, o órgão argumentou que o prazo mínimo previsto por lei para data de validade da proposta de preços é de sessenta dias, com isso a administração tem poder discricionário para determinação da validade da mesma em seus editais (peça 27, p. 61) .
A Lei 8.666/1993, art. 64, § 3º, determina que decorridos sessenta dias da data da entrega das propostas, sem convocação para a contratação, ficam os licitantes liberados dos compromissos assumidos. 
Nesse ponto, o documento técnico "Licitações e contratos: orientações e jurisprudência do TCU", p. 477, orienta que se, por motivo de força maior, a adjudicação não puder ocorrer dentro do período de validade da proposta vencedora, e caso persista o interesse no objeto licitado, a Administração poderá solicitar prorrogação dessa validade, alertando que essa prorrogação somente será válida se houver aceitação expressa do licitante, documentada nos autos.
Dessa forma, a discricionariedade na determinação da validade das propostas está prevista na Lei 10.520/2002, art. 6º ("O prazo de validade das propostas será de 60 (sessenta) dias, se outro não estiver fixado no edital") , mas não no art. 64, § 3º, da Lei 8.666/1993. Portanto, assiste razão ao representante, cabendo proposta de ciência ao órgão da irregularidade.
Exigência de documentos não previstos nos arts. 27-31 da Lei 8.666/1993 (cláusulas 4.2.7, 4.6.3 e 4.6.5) 
O representante alegou que os documentos exigidos em qualquer procedimento licitatório estão listados nos art. 27 a 31 da Lei 8.666/1993, os quais seriam taxativos (peça 1, p. 12) . Nesse ponto, ele contesta três cláusulas que exigiriam documentos não listados nesse rol:
4.2- HABILITAÇÃO JURÍDICA:
4.2.7- Cédula de Identidade, do representante legal signatário dos documentos, das declarações e da Proposta Comercial e, quando procurador, também cópia autenticada da procuração pública ou particular com firma reconhecida;
4.6- OUTROS DOCUMENTOS:
4.6.3- Declaração elaborada em papel timbrado e subscrita por seu representante legal que a empresa licitante cumpre com as normas relativas à saúde e segurança no trabalho dos seus funcionários, conforme ANEXO III; 
4.6.5- Declaração elaborada em papel timbrado e subscrita por seu representante legal, informando o número de páginas que contém o envelope de habilitação.
Quanto à cédula de identidade, o representante alegou que somente seria admitida quando o objeto permitir a participação de pessoa física, nos termos do art. 28, inciso I, da Lei 8.666/1993, o que não se aplicaria a uma obra (peça 1, p. 13) .
Em relação às declarações, o representante argumentou que: somente deveriam ser apresentadas quando existirem fatos que impeça a contratação com a Administração Pública; qualquer exigência de documentos de habilitação fora do rol taxativo dos art. 21 a 32 da Lei 8.666/1993 afrontaria e restringiria a competitividade; e não há justificativa legal para essas exigências (peça 1, p. 14-15) .
A Seap/PA não se manifestou sobre esse item na oitiva à peça 25, p. 23-27. Na resposta à impugnação, o órgão se manifestou apenas em relação à cédula de identidade, alegando que era relativa à habilitação jurídica, prevista no art. 28 da Lei 8.666/1993 (peça 27, p. 61) .
O art. 28, caput, da Lei 8.666/1993 diz que "a documentação relativa à habilitação jurídica, conforme o caso, consistirá em", ou seja, será adaptada à natureza do licitante.
Segundo Maria Adelaide de Campos França, a lei solicita do licitante a prova de sua capacidade para contrair obrigações ou exercer direitos, assim a pessoa física provará a sua capacidade jurídica pela carteira de identidade ou carteira profissional. A pessoa jurídica o fará pelo registro na Junta Comercial, ou Registro Civil das Pessoas Jurídicas, ou no Cartório de Registro de Títulos e Documentos (Comentários à Lei de Licitações e Contratos. São Paulo: Saraiva, 2013) .
Para a jurisprudência do Tribunal, a exigência de documentos de habilitação além daqueles previstos nos art. 27 a 31 da Lei 8.666/1993 é ilegal e restritiva à competitividade (Acórdão 3192/2016-TCU-Plenário, da relatoria do Min. Marcos Bemquerer) . O Tribunal já considerou irregular a exigência, para fins de habilitação, de declarações não previstas na Lei 8.666/1993, como nos exemplos abaixo:
Acórdão 423/2007-TCU-Plenário - relatoria: Min. Marcos Bemquerer
9.2. determinar à Coordenação-Geral de Logística do Ministério da Justiça, com fundamento no inciso I do art. 43 da Lei 8.443/1992, c/c inciso II do art. 250 do Regimento Interno/TCU, que, caso entenda necessário promover nova licitação para contratação dos serviços objeto do Pregão n. 005/2007, abstenha-se de exigir, no ato convocatório, que as empresas licitantes e/ou contratadas apresentem declaração, emitida pelo fabricante do bem ou serviço licitado, de que possuem plenas condições técnicas para executar os serviços, são representantes legais e estão autorizadas a comercializar os produtos e serviços objeto do termo de referência, uma vez que essa exigência restringe o caráter competitivo do certame e contraria os arts. 3º, § 1º, inciso I, e 30 da Lei nº  8.666/1993. 
Acórdão 800/2008-TCU-Plenário - relatoria: Min. Guilherme Palmeira 
Sumário: (...) 4. Restringe o caráter competitivo do certame a inclusão de cláusula exigindo, na fase de habilitação, que a empresa licitante já possua usina de asfalto instalada, ou, em caso negativo, que apresente declaração de terceiros detentores de usina, ainda mais quando é fixado limite máximo de distância para sua instalação (...) . 
Acórdão 1699/2007-TCU-Plenário - relatoria: Min. Marcos Vinicios Vilaça
9.3. determinar à ABDI que, quando da abertura de novos procedimentos licitatórios, inclusive em substituição ao Pregão Presencial nº 09/2007, observe os seguintes preceitos na elaboração do edital:
9.3.1. limite-se a exigir, para efeito de habilitação, a documentação referente à regularidade fiscal, abstendo-se de requerer prova de quitação com a fazenda pública, a seguridade ou o FGTS. 
9.3.2. Abstenha-se de exigir, para efeito de habilitação, declaração de regularidade da entrega das guias do recolhimento do INSS expedida pelo sindicato laboral representativo de classe, certidão negativa de multas e débitos salariais e comprovante de inscrição no Programa de Alimentação do Trabalhador (PAT) . 
Portanto, assiste razão ao representante, cabendo proposta de ciência ao órgão da irregularidade de exigir cédula de identidade para a empresa licitante e de declarações não previstas na legislação para fins de habilitação, o que afronta o art. 3º, § 1º, inciso I, e os arts. 27 a 31 da Lei 8.666/1993.
Exigência de credenciamento perante a comissão de licitação (cláusula 3.1) ; 
O representante alegou nulidade da cláusula 3.1, que obrigaria aos licitantes a se apresentarem para o credenciamento, visto que, analisada em conjunto com o item 6.3 do edital ("o não atendimento de qualquer das exigências listadas neste Edital, implicará na inabilitação da interessada") , depreendeu-se que o licitante que não se credenciasse estaria automaticamente inabilitado. Ainda, alegou que o credenciamento de representante à sessão é uma faculdade, não uma obrigação (peça 1, p. 13) .
3- DA REPRESENTAÇÃO E DO CREDENCIAMENTO
3.1- Na data, hora e local designado para a sessão, os interessados ou representantes dos proponentes deverão se apresentar para credenciamento junto a Comissão Permanente de Licitação munidos dos seguintes documentos: (peça 3, p. 4) - destaques inseridos
A Seap/PA não se manifestou sobre esse item na oitiva à peça 25, p. 23-27. Na resposta à impugnação, o órgão informou: "Poderá ser encaminhado os envelopes sem necessidade de envio de representante, ficando assim, sem o poder de manifestação sobre qualquer decisão" (peça 27, p. 61) .
Sobre esse ponto, o representante argumentou que não se confunde o procedimento licitatório das modalidades da Lei 8.666/1993 com a modalidade do pregão da Lei 10.520/2002. Na concorrência, divulgado o resultado da habilitação ou classificação (por comunicação direta aos licitantes, se todos presentes, ou por publicação na imprensa oficial, se algum ausente) , abre-se a etapa recursal com prazo de cinco dias úteis (peça 1, p. 14) . 
O documento técnico "Licitações e contratos: orientações e jurisprudência do TCU", p. 326, esclarece que o credenciamento do representante legal pode ser exigido em qualquer modalidade licitatória, sendo o seu objetivo a identificação do representante legal para falar em nome da empresa participante durante a reunião de abertura dos envelopes contendo as propostas e a documentação.
Na jurisprudência do Tribunal, foi identificado julgado que considerou irregular vedação editalícia de apresentação de documentos contentando proposta técnica, de preço e de habilitação por via postal (Acórdão 596/2007-TCU-Plenário, da relatoria do Min. Raimundo Carreiro, e 730/2017-TCU-Plenário, da relatoria do Min. Aroldo Cedraz) . 
Acórdão 730/2017-TCU-Plenário - Relator: Min. Aroldo Cedraz
9.3. assinar prazo de 15 (quinze dias) , com fulcro no art. 71, inciso IX, da Constituição Federal, c/c o art. 45, caput, da Lei 8.443/1992, para que o município de Piancó - PB adote as providências necessárias ao exato cumprimento da lei, consistente na anulação da Concorrência 1/2016 e dos demais atos decorrentes que preveem a utilização de recursos do Convênio Funasa PAC 643/2014, 1029 Ações de Saneamento Básico, informando a este Tribunal, no prazo de 30 (trinta dias) , as medidas adotadas, em razão das seguintes irregularidades:
[...]
9.3.2. exigência da obrigatoriedade, contida no subitem 4.1, alínea a do Edital da Concorrência 1/2016, de que a apresentação dos envelopes contendo a documentação do credenciamento, da habilitação e das propostas somente poderia ser feita por intermédio do representante credenciado, não sendo admitida a remessa postal, em desacordo com o art. 3º, §1º, inciso I, da Lei 8.666/1993, e em afronta a jurisprudência desta Corte, conforme estabelece o Acórdão 1522/2006-TCU-Plenário, por considerar que tal obrigatoriedade restringe a competição do certame;
Já na Decisão 355/2001-TCU-Plenário, da relatoria do Min. Guilherme Palmeira, a comissão de licitação havia inabilitado empresa em razão do envio das propostas por via postal. O voto do relator condenou essa inabilitação, nos seguintes termos:
Decisão 355/2001-TCU-Plenário 
Voto:
É certo que tal entendimento está equivocado e extrapola os ditames da Lei nº 8.666/93, conforme evidenciado nos pareceres, pois inexiste dispositivo na mencionada norma legal que estabeleça obrigatoriedade da presença dos licitantes na fase pública dos procedimentos da licitação. O próprio art. 43 e seus parágrafos, que descrevem a chamada "fase externa" do certame licitatório, apenas estabelecem, numa possível alusão a esse assunto, a necessidade de que os documentos e envelopes sejam rubricados pelos licitantes presentes e pela comissão, o que, em hipótese alguma, significa a imposição de uma condição inexorável de comparecimento à sessão de abertura de envelopes.
Em que pese a Seap/PA ter respondido que a seria aceito o envio da documentação pela via postal, isso não impediria a manifestação do licitante na fase recursal. Portanto, irregular a previsão de credenciamento apenas presencial, por caracterizar restrição à competição do certame, sendo cabível proposta de ciência ao órgão.
Exigência de declaração de inexistência de impedimento legal para contratar com a Administração Pública como condição para habilitação do licitante (cláusula 4.6.2) ; 
O representante contestou a exigência de declaração de inexistência de impedimento legal para contratar com a Administração Pública como critério de habilitação do licitante, alegando que deveria ser exigida quando existirem fatos que impeçam a contratação com entes públicos, com base no art. 32 da Lei 8.666/1993, cuja parte final diz: "obrigando-se a parte a declarar, sob as penalidades legais, a superveniência de fato impeditivo da habilitação" (peça 1, p. 14) . 
4.6- OUTROS DOCUMENTOS
4.6.2- Declaração elaborada em papel timbrado e subscrita por seu representante legal, assegurando a inexistência de impedimento legal para licitar ou contratar com Administração Pública, conforme ANEXO III;
A Seap/PA não se manifestou sobre esse item, seja na oitiva à peça 25, p. 23-27, seja na resposta à impugnação (peça 27, p. 61) .
O documento técnico "Licitações e contratos: orientações e jurisprudência do TCU", p. 453, registra que a Lei 8.666/1993 não exige comunicação de inexistência de fato impeditivo, apenas disciplina a apresentação de declaração quando o licitante toma ciência de fato superveniente impeditivo da habilitação. Logo, esse documento orienta que não há amparo legal para se exigir declaração de inexistência de fato impeditivo de habilitação em processo licitatório.
Dessa forma, assiste razão ao representante e a cabe propor ciência ao órgão sobre a ilegalidade de exigir declaração de inexistência de impedimento legal para contratar com a Administração Pública como condição para habilitação do licitante, o que afronta a Lei 8.666/1993, que não prevê essa obrigação.
Previsão de desclassificação sumária da proposta em que qualquer um dos custos unitários supere o correspondente de referência (cláusula 7.4.4) 
O representante contestou a cláusula 7.4.4, que prevê a desclassificação de custos unitário superior ao custo de referência, alegando que os preços porventura destoantes do mercado deveriam ser negociados com o licitante, antes da desclassificação de sua proposta, com base em diligências previstas no art. 43, § 3º, da Lei 8.666/1993 (peça 1, p. 16) .
7.4.4- Será desclassificada a proposta ou o lance vencedor nos quais se verifique que qualquer um dos seus custos unitários supera o correspondente custo unitário de referência fixado pela Administração, em conformidade com os projetos anexos a este Edital (peça 3, p. 13) 
Argumentou, ainda que o TCU entenderia que o ajuste sem alteração do valor global não representaria apresentação de informações ou documentos novos, mas apenas o detalhamento do preço já fixado na disputa de lances ou comparação de propostas (peça 1, p. 16) .
A Seap/PA não se manifestou sobre esse item na oitiva à peça 25, p. 23-27. Na resposta à impugnação, o órgão argumentou que a modalidade de concorrência não prevê negociação na fase de abertura dos envelopes (peça 27, p. 61) .
No entanto, não há que se falar em aceitação de preços superiores ao custo de referência, visto que as propostas com valores acima dos limites estabelecidos devem ser desclassificadas:
Acórdão de Relação 137/2010-TCU-Primeira Câmara - relatoria: Min. Augusto Nardes
Defina expressamente critérios de aceitabilidade dos preços unitário e global, desclassificando as propostas cujos valores estejam acima dos respectivos limites previamente estabelecidos, em atenção ao disposto no art. 40, inciso X, da Lei nº 8.666/1993. 
Além disso, o art. 8º, parágrafo único, do Decreto 7.983/2013 prevê que os custos unitários de referência podem exceder os seus correspondentes do sistema de referência apenas em condições especiais, justificadas em relatório técnico elaborado por profissional habilitado e aprovado pelo órgão gestor dos recursos ou seu mandatário. Portanto, não assiste razão ao representante.
Previsão de desclassificação de propostas que contenham algum item com valor irrisório (cláusula 7.4.5) 
O representante argumentou que o art. 44, § 3º, da Lei 8.666/1993 proíbe propostas com preços simbólicos, irrisórios ou de custo zero, admitindo, todavia, que o licitante renuncie parcela ou a totalidade de sua remuneração quando referir-se a materiais e instalações de sua propriedade, sendo possível ao órgão promover diligências do art. 43, § 3º, dessa lei, para determinar que o licitante demonstre a exequibilidade de sua proposta (peça 1, p. 18) .
7.4.5- Não serão aceitas propostas que apresentem preço por item, etapas ou fases, simbólico, irrisório ou de valor zero, incompatíveis com os preços dos insumos e salários de mercado, acrescidos dos respectivos encargos (peça 3, p. 13) .
A Seap/PA não se manifestou sobre esse item na oitiva à peça 25, p. 23-27. Na resposta à impugnação, o órgão argumentou que a cláusula 7.4.5 objetiva garantir a exequibilidade das propostas ofertadas (peça 27, p. 61) .
A cláusula 7.4.5 deve ser analisada em conjunto com as cláusulas 7.3.1 e 7.3.2, que vão ao encontro da demanda do representante, ou seja, em caso de suspeita de preços possivelmente inexequíveis, a CPL vai requerer que se manifeste sobre a exequibilidade dos preços ofertados:
7.3.1- Ante a constatação de preços com redução que possam ser considerados inexequíveis, a Comissão Permanente de Licitação poderá requerer à (s) licitante (s) que tenha (m) ofertado o (s) menor (s) preço (s) total (s) a apresentação, valor de BDI ofertado, sob pena de desclassificação. 
7.3.2- Nessa oportunidade, os licitantes deverão demonstrar a exequibilidade desses preços, por meio de suas composições e respectivas justificativas técnicas, que comprovem que os preços dos insumos, salários, inclusive encargos sociais e BDI adotados, são coerentes com os de mercado e que os coeficientes de produtividade são compatíveis com a execução do objeto ora licitado.
Portanto, não assiste razão ao representante, por existir cláusulas no edital que preveem a possibilidade de diligência para manifestação do licitante sobre a exequibilidade dos preços.
Previsão de restituição da garantia trinta dias após o recebimento provisório acompanhados da Certidão Negativa de Débito (CND) com o Instituto Nacional do Seguro Social (INSS) e o Certificado de Regularidade de Situação (CRS) perante o Fundo de Garantia do Tempo de Serviço (FGTS) - cláusula 13.10
O representante argumentou que a garantia deve ser liberada ou restituída após a execução do contrato e atualizada monetariamente quando prestada por caução em dinheiro. Além disso, alegou que o prazo de resgate está vinculado ao termo de recebimento definitivo da obra ou termo de encerramento do contrato (peça 1, p. 18) .
13.10- A garantia será liberada pela Diretoria Financeira da SEAP, quando assinado o Termo de Recebimento Definitivo, 30 (trinta) dias a contar da data do Termo de Recebimento Provisório acompanhados da Certidão Negativa de Débito - CND com o INSS e o Certificado de Regularidade de Situação - CRS perante o FGTS (peça 3, p. 18) 
A Seap/PA não se manifestou sobre esse item na oitiva à peça 25, p. 23-27. Na resposta à impugnação, o órgão argumentou que a garantia contratual é apenas do vencedor para fins contratuais (peça 27, p. 61) .
Atente-se que o art. 56, § 4º, da Lei 8.666/1993 prevê que a garantia prestada será liberada ou restituída após a execução do contrato e, quando em dinheiro, atualizada monetariamente. Na cláusula 13.10 o marco para liberação da garantia é a assinatura do termo de recebimento definitivo, não havendo irregularidade nesse ponto. 
O prazo de trinta dias é o intervalo de tempo entre o termo de recebimento provisório e a emissão do termo definitivo, que está de acordo com o limite estipulado pelo art. 73, § 3º, da Lei 8.666/1993, que determina que não pode ser superior a 90 dias.
No entanto, a CND e a CRS devem ser exigidas a cada pagamento realizado ao contratado, para comprovação da regularidade fiscal, mas não têm relação com a liberação de garantia. Assim, trata-se de condição impertinente ao objeto da licitação, o que fere o art. 3º, § 1º, inciso I, da Lei 8.666/1993. Portanto, assiste razão ao representante, cabendo dar ciência ao órgão da irregularidade.
Previsão de perda total da garantia sem possibilidade de defesa prévia (cláusula 13.13) 
O representante contestou a cláusula 13.13, alegando que o art. 81 da Lei 8.666/1993 não prevê a perda total da garantia em caso de recusa injustificada do adjudicatário em assinar o contrato e que qualquer sanção aplicada ao licitante deve ser passível de defesa prévia (peça 1, p. 19-20) .
13.13- A recusa do adjudicatário em assinar o contrato, aceitar ou retirar o instrumento ou em entregar, na íntegra e no prazo estabelecido, os documentos dispostos no subitem 13.1.1, caracteriza o descumprimento total da obrigação assumida, nos termos do artigo 81, da Lei nº  8.666/93, sujeitando-se à perda da garantia inicial e às penalidades legalmente estabelecidas (peça 3, p 18) .
A Seap/PA não se manifestou sobre esse item na oitiva à peça 25, p. 23-27. Na resposta à impugnação, o órgão argumentou que o item 13.13 é uma cláusula legal com o intuito de assegurar a lisura processual e a execução contratual (peça 27, p. 61) .
Não assiste razão ao representante. A cláusula contestada deve ser lida em conjunto com o tópico "16- Das Sanções" (peça 3, p. 19) . O item 16.1 deixa claro qual será o procedimento em caso de recusa injustificada do adjudicatário em assinar o contrato, com garantia de defesa prévia, que terá prazo de cinco dias úteis para apresentação de justificativas para o atraso:
16.1- A recusa injustificada do adjudicatário em assinar o contrato, aceitar ou retirar o instrumento equivalente, dentro do prazo estabelecido pela Administração, bem como apresentar declaração falsa, caracteriza o descumprimento total da obrigação assumida, a SEAP poderá, garantida a prévia defesa, aplicar aos Licitantes as seguintes sanções:
16.2- Advertência, que será aplicada através de notificação por meio de ofício, mediante contra-recibo do representante legal da contratada estabelecendo o prazo de 05 (cinco) dias úteis para que a empresa licitante apresente justificativas para o atraso, que só serão aceitas mediante crivo da administração; (peça 3, p. 19) - destaques inseridos
Cerceamento do direito de protocolar (cláusula 6.9) 
O representante alegou, à peça 1, p. 21, que a vedação a protocolos fere o art. 5º, inciso XXXIV, da Constituição Federal de 1988, que trata do direito de petição aos Poderes Públicos em defesa de direitos ou contra ilegalidade ou abuso de poder. Além disso, sendo a licitação um conjunto de atos administrativos formais (art. 4º, parágrafo único, da Lei 8.666/1993) , os atos não dependem de forma determinada e se reputam válidos os atos que atinjam sua finalidade essencial (art. 22 da Lei 9.784/1999) . 
6.9- Não serão aceitas alegações de eventuais erros por parte das licitantes, nem protocolos de espécie alguma, nem serão atendidos pedidos de juntada posterior, de quaisquer documentos não colocados dentro dos respectivos envelopes, salvo a credencial conforme modelo em anexo, que será juntada ao processo (peça 3, p. 12) .
A Seap/PA não se manifestou sobre esse item na oitiva à peça 25, p. 23-27. Na resposta à impugnação, o órgão afirmou que seriam aceitos protocolos desde que exista previsão legal (peça 27, p. 61) .
O documento técnico "Licitações e contratos: orientações e jurisprudência do TCU", p. 326, orienta que, após iniciada a abertura dos envelopes, não são permitidas quaisquer correções de falhas existentes na documentação ou na proposta que possam influir no resultado final da licitação, como: alterações da forma de pagamento, dos prazos ou de condição que importe modificação dos termos originais da proposta ou documentos de habilitação apresentados. Se definido no edital, poderão ser feitas pelos responsáveis pela licitação correções destinadas a sanar evidentes erros materiais de soma e/ou multiplicação, falta do número do CNPJ (MF) e da inscrição estadual ou municipal ou do endereço completo. Falta de data ou de assinatura e/ou de rubrica na proposta poderá ser suprida pelo representante legal do licitante presente à sessão.
A cláusula em análise integra o tópico "6- Da Abertura dos Envelopes e do Procedimento" e visa evitar que sejam incluídos ou corrigidos documentos estabelecidos como obrigatórios no edital após a entrega dos envelopes e está em linha com a orientação do documento técnico. Portanto, não assiste razão ao representante.
Exigências menos restritivas que a Lei 6.404/1976 quanto às sociedades por ações (cláusula 4.4.2) 
O representante alegou que a Lei 6.404/1976 exige que o balanço patrimonial e as demonstrações contábeis do último exercício social devem ter sido cumulativamente: registrados e arquivados na junta comercial; publicados na imprensa oficial da União, ou do Estado, ou do Distrito Federal, conforme o lugar em que esteja situada a sede da companhia; e publicados em jornal de grande circulação editado na localidade em que esteja situada também a sede da companhia (peça 1, p. 22) 
No entanto, o representante argumentou que o edital consigna como alternativos dois desses requisitos, o que ofenderia o princípio da legalidade:
4.4- QUALIFICAÇÃO ECONÔMICO-FINANCEIRA: 
4.4.1- Balanço Patrimonial e Demonstrações Contábeis (Demonstrativo do Resultado de Exercício - DRE) do último exercício social, já exigíveis e apresentação na forma da lei, que comprovem a boa situação financeira da empresa licitante, devidamente registrado na Junta Comercial, vedada a substituição por balancete ou balanços provisórios.
4.4.2- Entende-se por "na forma da lei": 
a) Para as Sociedades regidas pela Lei nº 6.404/76, sociedade Anônima ou por Ações, deverão ser apresentados em publicação do Diário Oficial ou publicados em Jornal de grande circulação, ou por fotocópia registrada na Junta Comercial da sede ou domicílio do licitante (peça 3, p. 7) - destaques inseridos
A Seap/PA não se manifestou sobre esse item na oitiva à peça 25, p. 23-27. Na resposta à impugnação, o órgão limitou-se a informar: "Conforme previsto no edital especificamente no item 4.4.2 e demais alíneas" (peça 27, p. 61) .
Não se observa ilegalidade na cláusula 4.4.2, isso porque diz respeito à forma de entrega da documentação à CPL, que pode ser por meio da publicação no Diário Oficial ou da publicação em jornal de grande circulação ou cópia do registro na Junta Comercial. A cláusula 4.4.1 deixa que claro que o balanço patrimonial seja apresentado na forma da lei e com o registro na Junta Comercial.
Ante o exposto e por considerar que não houve dispensa de requisito exigido em lei e que a entrega das três documentações caracterizaria excesso de formalismo e sem benefício para o objeto da licitação, propõe-se que seja considerado improcedente este item da representação. 
Exigência de certidão de regularidade profissional (CRP) para o profissional de contabilidade como condição para habilitação do licitante (cláusulas 4.4.2.f e 4.4.2.h) 
O representante alegou que a obrigação imposta pelo edital de apresentação de Certidão de Regularidade do Profissional (CRP) , previsto na Resolução CFC 1.402/2012 não poderia ser condição para habilitação do licitante. Isso porque o Conselho de Contabilidade não pode legislar sobre licitação e a Lei 8.666/1993 não prescreve a apresentação desse documento (peça 1, p. 24) .
4.4- QUALIFICAÇÃO ECONÔMICO-FINANCEIRA:
 4.4.1- Balanço Patrimonial e Demonstrações Contábeis (Demonstrativo do Resultado de Exercício - DRE) do último exercício social, já exigíveis e apresentação na forma da lei, que comprovem a boa situação financeira da empresa licitante, devidamente registrado na Junta Comercial, vedada a substituição por balancete ou balanços provisórios. 
4.4.2- Entende-se por "na forma da lei":
f) O Balanço e as Demonstrações Contábeis (Demonstrativo do Resultado de Exercício - DRE) deverão obedecer aos requisitos formais de elaboração estabelecidos em lei e os indicados pela ciência contábil, bem como assinados pelos titulares da empresa e pelo profissional habilitado junto ao Conselho Regional de Contabilidade - CRC, bem como a apresentação da Certidão de Regularidade Profissional - CRP - do referido profissional (Resolução CFC nº 1.402/2012) . Os Balanços das Sociedades Anônimas deverão ser apresentados com a Ata de aprovação pela Assembléia Geral Ordinária (AGO) ; 
 (...) 
h) O balanço patrimonial e as demonstrações contábeis (ÍNDICES) deverão estar assinados por Contador, devidamente registrado no Conselho Regional de Contabilidade, DEVENDO O LICITANTE COMPROVAR A REGULARIDADE DO CONTADOR PERANTE SEU CONSELHO REGIONAL DE CONTABILIDADE- CRC - COM A APRESENTAÇÃO DA CERTIDÃO DE REGULARIDADE DO PROFISSIONAL - CRP - OU OUTRO DOCUMENTO SIMILAR FORNECIDO PELO RESPECTIVO CRC, COM VALIDADE COMPATÍVEL COM A DATA DE ABERTURA DA LICITAÇÃO.  (peça 3, p. 7) - destaques inseridos
A Seap/PA não se manifestou sobre esse item, seja na oitiva à peça 25, p. 23-27, seja na resposta à impugnação (peça 27, p. 61) .
O art. 3º da Resolução CFC 1.402/2012 determina que a CRP será liberada para emissão somente quando o requerente e a organização contábil da qual o profissional for sócio, proprietário e/ou responsável técnico com vínculo empregatício não possuírem débito de qualquer natureza perante o Conselho Regional de Contabilidade autorizador da emissão. 
Este Tribunal já deliberou ser irregular exigir a CRP como critério de habilitação. O que importa para a Administração Pública é que a demonstração contábil seja elaborada de acordo com as normas de regência, o que cabe a um profissional qualificado e com registro ativo. É o que se depreende do julgado abaixo:
Acórdão 2326/2019-TCU-Plenário - relator: Min. Benjamin Zymler
Voto
33. A inabilitação dessa empresa decorreu do descumprimento de cláusulas editalícias que exigiam: i) a apresentação de certidão de registro e inscrição do responsável técnico perante o CREA/RO vencida; e ii) apresentação de certidão de regularidade do profissional contador vencida.
 (...) 
36. No tocante ao segundo ponto que ensejou a inabilitação da representante (apresentação de certidão de regularidade do profissional contador vencida) , recomenda-se a leitura do subitem 8.5.1 do edital, verbis:
8.5.1 - As Licitantes terão que apresentar Balanço Patrimonial e Demonstrações Contábeis do último exercício social já exigível e apresentado na forma da Lei, que comprove a boa situação financeira da empresa. Tais documentos terão que estar devidamente registrado ou autenticado pela Junta Comercial do Respectivo Estado e com o documento de controle profissional denominado Declaração de Habilitação Profissional - DHP, que comprova a regularidade do Contabilista nos termos do art. 28, da Resolução CFC nº 825/98. Devendo ainda ser apresentada certidão emitida pelo CRC em plena validade, que demonstre a regularidade do responsável técnico pela elaboração do Balanço patrimonial. Vedada a substituição por balancetes ou balanços provisórios, podendo ser atualizados por índices oficiais quando encerrados há mais de 03 (três) meses da data de apresentação da proposta.  (Grifou-se) 
37. A Resolução CFC nº 825/98 encontrava-se revogada na data do certame. Está vigente, desde aquela época, a Resolução CFC nº 1.402/2012, que prevê, como condição para emissão da referida certidão, a inexistência de débito de qualquer natureza perante o Conselho Regional de Contabilidade (CRC) , ou seja, exigiu-se, por vias reflexas, que o profissional estivesse em dia com a anuidade junto ao CRC.
38. A jurisprudência do TCU, a exemplo dos Acórdãos 890/2007, 2.993/2009, 1.052/2011, 1.924/2011, 2.344/2011, 643/2012, 971/2012 e 1.146/2015, todos do Plenário, condena esse tipo de exigência. Para a Administração Pública, interessa que a demonstração contábil tenha sido elaborada de acordo com as normas de regência - tarefa para a qual demanda-se o emprego de profissional qualificado -, conferindo a confiança de que a licitante possua as condições financeiras de assumir compromissos com o órgão contratante.
39. Para tanto, bastava conferir se o contador encontrava-se com o registro ativo, ou seja, no pleno exercício de sua profissão. Portanto, a exigência no caso concreto mostrou-se indevida e contrária ao interesse público. - destaques inseridos
Ante o exposto, assiste razão ao representante e propõe-se que seja dada ciência à Seap/PA sobre a irregularidade de exigir certidão de regularidade profissional (CRP) para o profissional de contabilidade como condição para habilitação do licitante, o que afronta a Lei 8.666/1993, que não prevê essa obrigação. 
Exigência de capital social integralizado (cláusula 4.4.4) 
O representante alegou que o art. 31 da Lei 8.666/1993 não prevê exigência de capital social integralizado, nem de certidão simplificada, como requisito de habilitação, o que tornaria a cláusula 4.4.4 ilegal (peça 1, p. 25) .
4.4- QUALIFICAÇÃO ECONÔMICO-FINANCEIRA:
4.4.4- CERTIDÃO SIMPLIFICADA com capital social integralizado e registrada em Junta Comercial ou Cartório de Títulos e Documentos, no valor mínimo correspondente a 10% (dez por cento) do valor orçado para esta licitação, sob pena de inabilitação, devendo a comprovação ser feita relativamente à data da apresentação da proposta na forma da Lei, somente será considerado válido, para efeito desta licitação, quando expedida até 90 (noventa) dias antes da data de abertura dos envelopes da Habilitação ressalvada a hipótese do licitante comprovar que o documento tem prazo superior ao convencionado, mediante juntada de norma (peça 3, p. 8) - destaque inserido
A Seap/PA não se manifestou sobre esse item na oitiva à peça 25, p. 23-27. Na resposta à impugnação, o órgão argumentou que a comprovação do capital social deve se dar consoante o art. 31, § 3º, da Lei 8.666/1993 e que essa comprovação por meio de certidão simplificada se dá em virtude da possibilidade de haver aumento do capital social, após o encerramento do balanço (peça 27, p. 61) .
O entendimento da Seap/PA mostra-se inadequado, visto que o art. 31, §§ 2º e 3º, da Lei 8.666/1993 permite que a Administração estabeleça a exigência de capital social mínimo para fins de comprovação de qualificação econômico-financeira, sem adentrar na questão da integralização. É o que se depreende do julgado abaixo:
Acórdão 2326/2019-TCU-Plenário - relator: Min. Benjamin Zymler
Voto
9. As falhas apontadas na representação, além de contrariarem o entendimento do TCU, configuram restrição à competitividade do certame.
10. Quanto ao primeiro ponto (exigência de capital social mínimo integralizado (10%) como condição de habilitação econômico-financeira) , a jurisprudência do Tribunal, a exemplo dos Acórdão 265/2017-TCU-Plenário, 1.944/2015-Plenário, 2.329/2014-2ª Câmara e 6.613/2009-1ª Câmara, entende ser ilegal a exigência, como condição para participação na licitação, de demonstração de capital social integralizado mínimo. Tal exigência extrapola o comando legal contido no art. 31, §§ 2º e 3º, da Lei 8.666/1993, que prevê tão somente a comprovação de capital mínimo como alternativa para a qualificação econômico-financeira dos licitantes.
Dessa forma, assiste razão ao representante, cabendo propor ciência à Seap/PA sobre a irregularidade de exigir capital social integralizado para fins de qualificação econômico-financeira da licitante, o que afronta o art. 31, §§ 2º e 3º, da Lei 8.666/1993.
Valores inexequíveis nas planilhas orçamentárias (peça 1, p. 26- 30) .
O representante apontou supostos problemas na planilha orçamentária da Concorrência 3/2020 (peça 4) : 
falta de assinatura dos responsáveis pela sua elaboração; 
defasagem dos valores, visto que foi elaborada em setembro de 2020; 
preços irrisórios para transporte/frete dos materiais: 
0. CPU-11 Reboco com argamassa britada;
0. CPU-12 - Vidro Pb Importado 7.0 a 8,5mm eq. 2.3mmPb
0. CPU -13 - Porta Pb Simpls em chapa de madeira, com batente de aço na largura de 150mm, fechadura Pado inox modelo 325/926 IX, dobradiças 3.1/2x3 Merkel em ferro polido com anéis reforçados, manta de chumbo interna 2,0mm e acabamento em fórmica e 
0. CPU-14 -Porta Pb Simpls em chapa de madeira, com batente de aço na largura de 150mm, fechadura Pado inox modelo 325/926 IX, dobradiças 3.1/2x3 Merkel em ferro polido com anéis reforçados, manta de chumbo interna 2,0mm e acabamento em fórmica.
O órgão não se manifestou sobre esse item na oitiva à peça 25, p. 23-27. Na resposta à impugnação, a Coordenação de Engenharia e Arquitetura do órgão argumentou que a planilha orçamentária foi aprovada pelo Depen e que todos os elementos que a compõem, inclusive as cotações, foram realizadas dentro dos parâmetros exigidos por aquele departamento, possibilitando à SEAP/PA realizar o processo licitatório para a execução do objeto. 
Alegou que essa aprovação do projeto e de sua respectiva planilha orçamentária junto ao Depen foi um processo de análise dos materiais técnicos de engenharia, o que configurou uma tramitação morosa e burocrática, e uma vez aprovado, o valor de referência da licitação vincula-se à planilha aprovada (peça 27, p. 58) .
Sobre o custo de transporte/frete da CPU-11, a Coordenação de Engenharia e Arquitetura argumentou que o valor unitário do serviço sem BDI é de R$ 143,05 por metro quadrado, atendendo ao preço unitário da tabela de referência da Secretaria de Desenvolvimento Urbano do Estado do Pará (Sedop) para o referido serviço (peça 27, p 58) .
Sobre o custo de transporte/frete de CPU-11, CPU-13 e CPU-14, a Coordenação de Engenharia e Arquitetura argumentou que o valor unitário do serviço contempla o transporte do material (peça 27, p 58) .
Quanto à ausência de assinatura, não há essa exigência no Decreto 7.983/2013. Além disso, não cabe neste momento avaliar se os preços de itens específicos são irrisórios ou não, isso porque a planilha orçamentária foi realizada há mais de um ano. Isso, por si só, macula o certame e não garante que os preços estão em linha com o praticado no mercado. 
Segundo dados da Fundação Getúlio Vargas, o Índice Nacional de Custo da Construção - M (INCC-M) subiu 1,69% em outubro de 2020, percentual superior ao apurado no mês anterior, quando o índice registrou taxa de 1,15%. Com este resultado, o índice acumula alta de 6,34% no ano e de 6,64% em doze meses. (fonte: https://portalibre.fgv.br/noticias/incc-m-sobe-169-em-outubro, acesso em 24/12/2020) .
Segundo o documento técnico "Orientações para Elaboração de Planilhas Orçamentárias de Obras Públicas" deste TCU, p. 24, quanto mais tempo transcorrer após a elaboração do orçamento, menor será a precisão da estimativa do custo efetivo da obra. Nesse caso, o decurso do tempo pode exigir a incorporação de novos parâmetros e a necessidade de ajustes financeiros.
Dessa forma, assiste razão ao representante, sendo cabível propor ciência à Seap/PA da defasagem da planilha orçamentária, o que fere o art. 7º, § 2º da Lei 8.666/1993.
CONCLUSÃO
Haja vista a suspensão da Concorrência Pública 003/2020/CPL/Seap, a previsão de elaboração de novo edital e a análise do mérito da representação, cabe propor a revogação da cautelar determinada pelo Acórdão 2905/2020-TCU-Plenáriolenário (parágrafo 6 a 9) . 
Em que pese a suspensão do certame, em respeito ao item 34 do Anexo I à Portaria-Segecex 12, de 27/6/2016, foi analisado o mérito das questões levantadas pelo representante, concluindo-se pela procedência parcial em relação às alíneas "f", "i", "o", "q", "r" e "s" do item 21 do relatório do Acórdão 2905/2020-TCU-Plenáriolenário (parágrafos 39, 68, 101, 109, 113 e 118) .
Quanto às demais alíneas do item 21 do relatório do Acórdão 2905/2020-TCU-Plenáriolenário, cabe propor que a Seap/PA anule a concorrência, além de propor ciência das irregularidades apontadas ao órgão, visto que novo edital será elaborado (parágrafos 14, 18, 22, 27, 34, 56, 64, 73, 81, 88, 92, 97, 106, 123, 127 e 136) .
Cabe, ainda, informar a Seap/PA, o Depen, por ser órgão gestor do Fundo Penitenciário Nacional (Funpen) , e o representante, para que tenham conhecimento do resultado da representação. 
Uma vez que não está competência deste Tribunal o exame prévio de editais de licitação, não é cabível a análise do novo edital do certame, sendo necessário apenas que o órgão informe as medidas adotadas a esta Corte de Contas. 
PROPOSTA DE ENCAMINHAMENTO
	Ante todo o exposto, submetem-se os autos à consideração superior, propondo:
	a) conhecer da presente representação, satisfeitos os requisitos de admissibilidade previstos nos arts. 235 e 237, inciso VII, do Regimento Interno deste Tribunal, c/c o art. 113, § 1º, da Lei 8.666/1993, bem como no art. 103, § 1º, da Resolução TCU 259/2014, para, no mérito, considerá-la parcialmente procedente;
	b) revogar, nos termos do art. 276, §§ 5º e 6º, do Regimento Interno do TCU, a medida cautelar proferida nestes autos, em virtude do julgamento de mérito do presente processo;
	c) assinar prazo de quinze dias, com fundamento no artigo 71, inciso IX, da Constituição Federal, e no art. 45 da Lei 8.443/1992 c/c art. 251 do Regimento Interno do TCU, para que a Secretaria de Administração Penitenciária do estado do Pará (Seap/PA) anule a Concorrência Pública 003/2020/CPL/Seap e os atos dela decorrentes, na forma do art. 49 da Lei 8.666/1993, em razão dos vícios detectados no processo licitatório especificados no item "d", informando a este Tribunal, no prazo de trinta dias, as providências adotadas;
	d) dar ciência à Secretaria de Administração Penitenciária do estado do Pará, com fundamento no art. 9º, inciso I, da Resolução-TCU 315/2020, sobre as seguintes impropriedades:
	d.1) julgamento da impugnação do edital exclusivamente pelo presidente da Comissão Permanente de Licitação, identificada na resposta à impugnação da empresa CHR Edificações Ltda, o que afronta o art. 6º, inciso XVI, e art. 51, caput e § 3º, da Lei 8.666/1993;	
	d.2) exigência de cadastramento prévio no Sistema de Cadastramento Unificado de Fornecedores (Sicaf) como condição para participar de concorrência, identificada nas cláusulas 2.1.4 e 4.1 do edital da Concorrência Pública 003/2020/CPL/Seap, por não haver amparo na Lei 8.666/1993;
	d.3) exigência de reconhecimento de firma nos documentos de habilitação, identificada nas cláusulas 2.9 e 3.1 do edital da Concorrência Pública 003/2020/CPL/Seap, o que afronta o art. 3º, § 1º, inciso I, da Lei 8.666/1993;
	d.4) exigência de quitação junto ao Conselho Regional de Engenharia e Agronomia para fins de habilitação, identificada na cláusula 4.3.1 do edital da Concorrência Pública 003/2020/CPL/Seap, o que afronta o art. 30, inciso I, da Lei 8.666/1993;
	d.5) exigência de comprovação de aptidão técnico-operacional da licitante exclusivamente por meio de atestados em nome de profissionais, identificada na cláusula 4.3.2 do edital da Concorrência Pública 003/2020/CPL/Seap, o que afronta a jurisprudência prevista no Acórdão 2326/2019-TCU-Plenário, da relatoria do Ministro Benjamin Zymler;
		d.6) exigência de comprovação de vínculo empregatício do profissional detentor de atestado de responsabilidade técnica com a empresa licitante, identificada na cláusula 4.3.4.2 do edital da Concorrência Pública 003/2020/CPL/Seap, o que afronta o art. 3º, § 1º, inciso I, da Lei 8.666/1993 e a jurisprudência deste TCU (Acórdão 3291/2014-TCU-Plenário, da relatoria do Ministro Walton Alencar Rodrigues, 1097/2007-TCU-Plenário, da relatoria do Ministro Valmir Campelo) ;
	d.7) ausência das anotações de responsabilidade técnica pela planilha orçamentária do edital da Concorrência Pública 003/2020/CPL/Seap, em afronta ao art. 10 do Decreto 7.983/2013;	
	d.8) validade do prazo das propostas dos licitantes superior ao limite de sessenta dias, identificada na cláusula 5.3 do edital da Concorrência Pública 003/2020/CPL/Seap, o que afronta o art. 64, § 3º, da Lei 8.666/1993;
	d.9) exigência de cédula de identidade para a empresa licitante e de declarações não previstas na legislação para fins de habilitação, identificada nas cláusulas 4.2.7, 4.6.3 e 4.6.5 do edital da Concorrência Pública 003/2020/CPL/Seap, o que afronta o art. 3º, § 1º, inciso I, e os arts. 27 a 31 da Lei 8.666/1993;
	d.10) previsão de credenciamento de representante da licitante apenas de forma presencial, identificada na cláusula 3.1 do edital da Concorrência Pública 003/2020/CPL/Seap, o que afronta o art. 3º, § 1º, inciso I, da Lei 8.666/1993;
	d.11) exigência de declaração de inexistência de impedimento legal para contratar com a Administração Pública como condição para habilitação do licitante, identificada na cláusula 4.6.2 do edital da Concorrência Pública 003/2020/CPL/Seap, o que afronta a Lei 8.666/1993, que não prevê essa obrigação;
	d.12) exigência de apresentação de Certidão Negativa de Débito (CND) com o Instituto Nacional do Seguro Social (INSS) e o Certificado de Regularidade de Situação (CRS) perante o Fundo de Garantia do Tempo de Serviço (FGTS) para fins de liberação de garantia, identificada na cláusula 13.10 do edital da Concorrência Pública 003/2020/CPL/Seap, o que afronta o art. 3º, § 1º, inciso I, da Lei 8.666/1993;
	d.13) exigência de certidão de regularidade profissional (CRP) para o profissional de contabilidade como condição para habilitação do licitante, identificada nas cláusulas 4.4.2.f e 4.4.2.h do edital da Concorrência Pública 003/2020/CPL/Seap, o que afronta a Lei 8.666/1993, que não prevê essa obrigação;
	d.14) exigência de capital social integralizado para fins de qualificação econômico-financeira da licitante, identificada na cláusula 4.4.4 do edital da Concorrência Pública 003/2020/CPL/Seap, o que afronta o art. 31, §§ 2º e 3º, da Lei 8.666/1993; e
	d.15) planilha orçamentária defasada, elaborada em setembro de 2019, identificada no edital da Concorrência Pública 003/2020/CPL/Seap, o que afronta o art. 7º, § 2º, inciso II, da Lei 8.666/1993; e
e) informar a Secretaria de Administração Penitenciária do estado do Pará, o Departamento Penitenciário Nacional e a empresa CHR Edificações Ltda. (CNPJ 23.801.013/0001-65) do acórdão que vier a ser proferido, destacando que o relatório e o voto que fundamentam a deliberação ora encaminhada podem ser acessados por meio do endereço eletrônico www.tcu.gov.br/acordaos".

8.1. Andreia Barbosa de Oliveira (13228/OAB-PA) e outros, representando Chr Edificacoes Ltda.

Não atuou.

REPRESENTAÇÃO. INDÍCIOS DE RESTRIÇÃO INDEVIDA AO CARÁTER COMPETITIVO DO CERTAME. CONHECIMENTO. SUSPENSÃO CAUTELAR DA LICITAÇÃO. OITIVAS. PROCEDÊNCIA PARCIAL. CONFIRMAÇÃO DA CAUTELAR. ANULAÇÃO DO CERTAME. CIÊNCIA.

REPRESENTAÇÃO (REPR)

Secretaria de Controle Externo da Defesa Nacional e da Segurança Pública (SecexDefes).

Tratam os autos de representação formulada por CHR Edificações Ltda., versando sobre supostas irregularidades verificadas no âmbito da Concorrência Pública 003/2020/CPL/Seap, promovida pelo Estado do Pará, por intermédio da Secretaria de Estado de Administração Penitenciária (Seap) , com uso de recursos do Fundo Penitenciário Nacional.
Em razão dos indícios de requisitos de participação e habilitação mais restritivos do que os admitidos pela Lei 8.666/1993 e pela jurisprudência desta Corte, este Tribunal, por meio do Acórdão 2905/2020-TCU-Plenáriolenário, conheceu da representação e suspendeu cautelarmente o certame.
Promoveu-se, então, a oitiva da Seap/PA, para que apresentasse justificativa para os seguintes questionamentos:
a) julgamento das impugnações do edital pelo mesmo agente responsável pela elaboração do instrumento;
b) exigência, para fins de participação no certame, de prévio cadastramento dos licitantes no Sistema de Cadastramento Unificado de Fornecedores (Sicaf) - cláusulas 2.1.4 e 4.1;
c) exigência de reconhecimento de firma nos documentos de habilitação (cláusulas 2.9 e 3.1.1) ;
d) exigência de certidão de registro e quitação da empresa e dos responsáveis técnicos junto ao Conselho Regional de Engenharia e Arquitetura (Crea) - cláusula 4.3.1;	
e) exigência de comprovação da aptidão técnica da licitante exclusivamente por meio de atestados em nome de profissionais (cláusula 4.3.2) ;
f) exigência de apresentação de certidão de acervo técnico (CAT) fornecido por pessoa jurídica e registrado no Crea (cláusula 4.3.4) ;
g) exigência de comprovação de vínculo empregatício com profissional detentor de atestado de responsabilidade técnica (cláusula 4.3.4.2) ;
h) ausência de anotação de responsabilidade técnica (ART) do autor das planilhas orçamentárias, bem como de declaração expressa quanto à compatibilidade dos quantitativos e dos custos constantes das planilhas orçamentárias;
i) ausência de designação de custos-base nas planilhas orçamentárias (relacionado à cláusula 11.2.1) ;
j) modificação do prazo de validade das propostas dos licitantes, de que trata o art. 64, § 3º, da Lei 8.666/1993, de sessenta para noventa dias (cláusula 5.3) 
k) exigência de documentos não previstos nos arts. 27-31 da Lei 8.666/1993 (cláusulas 4.2.7, 4.6.3 e 4.6.5) ;
l) exigência de credenciamento perante a comissão de licitação (cláusula 3.1) ;
m) exigência de declaração de inexistência de impedimento legal para contratar com a Administração Pública como condição para habilitação do licitante (cláusula 4.6.2) ;
n) previsão de desclassificação sumária da proposta em que qualquer um dos custos unitários supere o correspondente de referência (cláusula 7.4.4) ;
o) previsão de desclassificação de propostas que contenham algum item com valor irrisório (cláusula 7.4.5) ;
p) previsão de restituição da garantia trinta dias após o recebimento provisório acompanhados da Certidão Negativa de Débito (CND) com o Instituto Nacional do Seguro Social (INSS) e o Certificado de Regularidade de Situação (CRS) perante o Fundo de Garantia do Tempo de Serviço (FGTS) - cláusula 13.10;
q) previsão de perda total da garantia sem possibilidade de defesa prévia (cláusula 13.13) ;
r) cerceamento do direito de protocolar (cláusula 6.9) ;
s) exigências menos restritivas que a Lei 6.404/1976 quanto às sociedades por ações (cláusula 4.4.2) ;
t) exigência de certidão de regularidade profissional (CRP) para o profissional de contabilidade como condição para habilitação do licitante (cláusulas 4.4.2.f e 4.4.2.h) ;
u) exigência de capital social integralizado (cláusula 4.4.4) ; e
v) valores inexequíveis nas planilhas orçamentárias (peça 1, p. 26- 30) .
A Seap/PA, em sua resposta, informou que suspendeu a Concorrência Pública 003/2020/CPL/Seap, estando em elaboração novo edital de concorrência pública com base nas orientações contidas no Acórdão 2905/2020-TCU-Plenáriolénario.
Em derradeira instrução de mérito, a unidade técnica procedeu ao exame das informações prestadas e concluiu pela procedência parcial da representação, tendo sido elididas as questões relacionadas às alíneas "f", "i", "n", "o", "q", "r" e "s", razão a conduzir à proposta de revogação da cautelar e anulação da licitação. 
Após esse breve resumo, passo a decidir.
Verifico não ter havido revogação ou anulação do certame, mas tão somente sua suspensão, o que impede o acolhimento de proposta de revogação da medida cautelar. Ao contrário, em havendo elementos bastantes para impedir a realização do certame, impõe-se tornar definitiva a medida adotada.
Quanto ao mérito, assiste razão à unidade instrutiva ao propugnar pela anulação do certame, uma vez que a quantidade expressiva de falhas a restringir o caráter competitivo da licitação impede a efetiva participação de licitantes e, consequentemente, a obtenção de proposta efetivamente vantajosa. 
Divirjo, ainda, em relação à alínea "v", uma vez que não foram apresentados elementos bastantes para caracterizar a existência de valores inexequíveis no orçamento, bem como por não restar comprovada a existência de defasagem significativa entre a realização do orçamento e a publicação do edital.    
Ante o exposto, voto por que o Tribunal adote o Acórdão que ora submeto à apreciação deste Colegiado.
TCU, Sala das Sessões Ministro Luciano Brandão Alves de Souza, em 24 de fevereiro de 2021.
WALTON ALENCAR RODRIGUES 
Relator